臺灣彰化地方法院刑事判決　　　　　　　96年度訴字第2464號
公　訴　人　臺灣彰化地方法院檢察署檢察官
被　　　告　甲○○
選任辯護人　盧志科律師
上列被告因違反毒品危害防制條例案件，經檢察官提起公訴（96
年度偵字第5363號），本院判決如下：
    主  文
甲○○無罪。
    理  由
一、本件公訴意旨略以：被告甲○○前因施用毒品案件，經本院
    裁定令入戒治處所施以強制戒治後，於民國91年12月9 日因
    停止戒治交付保護管束期滿未經撤銷，視為執行完畢。詎不
    知悔改，復基於施用第一級毒品海洛因之犯意，於96年9 月
    21日或其前3 日內之某一時點，在不詳處所，施用第一級毒
    品海洛因1 次，嗣於96年9 月21日，因為毒品受保護管束人
    口，經採集其尿液送驗，結果呈嗎啡陽性反應，始查悉上情
    ，因認被告涉有毒品危害防制條例第10條第1 項之施用第一
    級毒品罪嫌等語。
二、按被告以外之人（包括證人、鑑定人、告訴人、被害人及共
    同被告等）於審判外之陳述雖不符刑事訴訟法第159 條之1
    至之4 等4 條之規定，而經當事人於審判程序同意作為證據
    ，法院審酌該言詞陳述或書面陳述作成時之情況，認為適當
    者，亦得為證據；當事人、代理人或辯護人於法院調查證據
    時，知有刑事訴訟法第159 條第1 項不得為證據之情形，而
    未於言詞辯論終結前聲明異議者，視為有前項之同意，同法
    第159 條之5 定有明文。立法意旨在於傳聞證據未經當事人
    之反對詰問予以核實，原則上先予排除。惟若當事人已放棄
    反對詰問權，於審判程序中表明同意該等傳聞證據可作為證
    據；或於言詞辯論終結前未聲明異議，基於尊重當事人對傳
    聞證據之處分權，及證據資料愈豐富，愈有助於真實發見之
    理念，且強化言詞辯論主義，使訴訟程序得以順暢進行，上
    開傳聞證據亦均具有證據能力。查本案全部卷證，公訴人、
    被告及其選任辯護人均不爭執其證據能力，本院復衡以該等
    供述證據作成時之情況，應為適當，是可認後述所引用證據
    之證據能力均無疑義。
三、次按犯罪事實應依證據認定之，無證據不得認定犯罪事實，
    不能證明被告犯罪者，應諭知無罪之判決，刑事訴訟法第
    154 條第2 項、第301 條第1 項分別定有明文。申言之，犯
    罪事實之認定應憑證據，如未能發現相當證據，或證據不足
    以證明，自不能以推測或擬制之方法，作為裁判基礎（最高
    法院40年臺上字第86號判例意旨參照）；且認定犯罪事實所
    憑之證據，雖不以直接證據為限，間接證據亦包括在內，然
    而無論直接證據或間接證據，其為訴訟上之證明，須於通常
    一般之人均不致有所懷疑，而得確信其為真實之程度者，始
    得據為有罪之認定，倘其證明尚未達到此一程度，而有合理
    之懷疑存在而無從使事實審法院得有罪之確信時，即應由法
    院為諭知被告無罪之判決（最高法院76年臺上字第4986號判
    例意旨參照）。再者，依刑事訴訟法第161 條第1 項規定，
    檢察官對於起訴之犯罪事實，仍應負提出證據及說服之實質
    舉證責任。倘其所提出之證據，不足為被告有罪之積極證明
    ，或其指出證明之方法，無從說服法院以形成被告有罪之心
    證，基於無罪推定之原則，自應為被告無罪判決之諭知（最
    高法院92年度臺上字第128 號判例意旨參照）。
四、起訴意旨認被告涉有施用第一級毒品罪嫌，係以被告經採集
    其尿液送臺灣檢驗科技股份有限公司檢驗結果，呈嗎啡陽性
    反應，為其主要論斷之依據。被告於本院審理中堅詞否認有
    何施用海洛因之犯行，辯稱：「因其在保護管束中，需定期
    驗尿，不可能還會施用毒品海洛因。驗尿前之9 月17日至19
    日間伊因感冒，服用女兒在藥房購買之止咳藥水」等語。經
    查：
    （一）被告迭於偵查中及本院審理時均以上情置辯，且庭呈
          晟德大藥廠出產之甘草止咳水及黃氏製藥股份有限公
          司出產之感冒液各1 瓶為證。而證人即被告女兒陳寶
          如亦證稱：「伊父親在96年9 月中旬感冒，伊在彰化
          縣溪湖鎮○○路○ 段280 號之康健藥局，購買甘草止
          咳水2 瓶交給伊祖母陳李水枝」等語（見偵查卷第19
          頁）；證人陳李水枝則證稱：「伊有將孫女陳寶如給
          伊的藥轉交給甲○○，但忘記幾瓶」等語（見同上偵
          查卷），參以一般人於罹患感冒時自行前往坊間西藥
          房購買成藥服用，亦非少見，是被告辯稱採尿前3 日
          曾服用前開「黃氏感冒液」及「甘草止咳水」一情，
          並非全無可能。
    （二）而該止咳藥水成分每毫升含嗎啡0.12毫克，可待因不
          少於0.024 毫克，可待因含量為嗎啡5 分之1 ，服用
          後嗎啡代謝為3-morphine-glucuronide，可待因大部
          分代謝成NorDodeine及嗎啡一節，有晟德大藥廠股份
          有限公司90年9 月25日（90）晟德文字第035 號函在
          卷可參（見偵查卷第14頁）；又經向行政院衛生署管
          制藥品管理局函詢服用上開感冒液或止咳藥水後，尿
          液中檢測出嗎啡及可待因陽性反應之關連性，函覆稱
          ：「晟德甘草止咳水（含阿片）所含之鴉片酊成分含
          有嗎啡及可待因，依Clarke'Analysis of Drugs and
          Poisons 一書第三版之記述，口服嗎啡24小時內，約
          有施用劑量之60％由尿液排出，口服可待因後24小時
          內，約有施用劑量之86％由尿液中排出，其中40％至
          70％為可待因原態或其共軛物，5 ％至15％為嗎啡或
          其共軛物，故服用甘草止咳水後，可能於尿液中檢出
          嗎啡及可待因成分，惟可檢出之量，與服用劑量、服
          用頻率、尿液採集時間點、個人體質與代謝狀況因素
          有關，因個案而異；黃氏感冒液不含嗎啡、可待因或
          可代謝成嗎啡、可待因之成分」（見偵查卷第21至22
          頁）。再者，尿液中有嗎啡及可待因同時呈現時，如
          嗎啡濃度大於1000 ng /ml ，且可待因濃度是嗎啡濃
          度的1 ％至20％（即可待因濃度在000-0000ng/ml 之
          間），即可非常確定是吸食海洛因毒品所造成之結果
          。如尿中嗎啡濃度小於2000 ng/ml時，即有以下之可
          能：（ａ）如單純服食含可待因之藥品，可待因會經
          由體內代謝成嗎啡及norcodein ，尿液可同時檢出嗎
          啡、可待因及norcodein ，且一般尿中可待因濃度遠
          大於嗎啡濃度，除非在可待因濃度趨近於零時，嗎啡
          濃度才會大於可待因；（ｂ）海洛因是天然鴉片再經
          化學部分合成所得之製品，所以海洛因一般含5 ％至
          10％之可待因，海洛因（2 －乙烯嗎啡）經由代謝很
          快轉換成嗎啡，嗎啡再經代謝後排泄於尿中，仍為嗎
          啡，嗎啡不會代謝成可待因（意即單純服食嗎啡之人
          ，尿中無法檢出可待因）；（ｃ）含鴉片膏成份之製
          劑（如「甘草止咳水」含鴉片酊），嗎啡與可待因含
          量比約為5 至10比1 等情，此有行政院退除役官兵輔
          導委員會高雄榮民總醫院醫院（以下簡稱高雄榮民總
          醫院）93年11月29日高醫附密字第0930001895號函文
          可參。
    （三）上開高雄榮民總醫院函文雖非因本案由本院直接函詢
          所獲資料，然前案函詢之藥品廠牌、藥品名稱與本案
          既均屬相同，且所提供資料及相關數據依其說明又具
          有科學上之一般性，自足為本案判斷之參考，併予敘
          明。查本件被告被訴施用海洛因所憑據之中山醫學大
          學附設醫院檢驗科藥物檢測中心檢驗報告所載，係先
          以免疫酵素分析法（EMIT）為初步檢驗，再以氣相層
          析質譜分析法（GC/MS） 為確認檢驗，其檢驗結果呈
          嗎啡陽性反應，固有該公司檢驗報告1 紙可考，惟其
          報告亦明載可待因檢出濃度為152ng/ ml ，嗎啡檢出
          濃度為503ng/ml，是其可待因與嗎啡檢出濃度比率約
          為1比3.3，經綜合被告尿液檢驗報告所呈現之嗎啡、
          可待因濃度與上開函文內容交互以觀，復參酌被告前
          於96年 5月29日假釋付保護管束，於保護管束期間均
          需定期至臺灣彰化地方法院檢察署觀護人室報到，有
          其報到紀錄表在卷可按，被告明知此節，豈會甘冒假
          釋遭撤銷之風險，而仍於遵期主動前往採尿前故意施
          用第一級毒品海洛因之理？是以被告尿液檢驗結果呈
          嗎啡陽性反應，仍不能排除係服用該止咳藥水所致。
    （四）綜上所述，被告尿液檢驗結果固呈嗎啡陽性反應，雖
          可能係施用第一級毒品海洛因所致，然既亦不能排除
          係服用上開甘草止咳藥水所致，則檢察官起訴被告用
          以證明犯罪事實之證據，即未達於通常一般之人均不
          致有所懷疑，而得確信其為真實之程度，其間仍有合
          理之懷疑存在，本院尚無法產生被告有罪之確信。此
          外，復查無其他證據足證被告有檢察官所指施用第一
          級毒品海洛因之犯行，參諸前引法條及判例意旨，被
          告犯罪即屬不能證明，自應判決被告無罪。
據上論斷，應依刑事訴訟法第301 條第1 項前段，判決如主文。
本案經檢察官蔡明達到庭執行職務。
中　　華　　民　　國　　96　　年　　12　　月　　31　　日
                  刑事第一庭    審判長法官  簡璽容
                                法      官  郭麗萍
                                法      官  胡宜如
以上正本證明與原本無異。
如不服本判決，應於送達後10日內向本院提出上訴狀，上訴書狀
應敘述具體理由（須附繕本）。
中　　華　　民　　國　　96　　年　　12　　月　　31　　日
                                書  記  官  蕭秀吉
